臺灣高雄地方法院民事判決　　　　　　　99年度重訴字第73號
原　　　告　林信宏即林張簡猛之.
　　　　　　林志聰即林張簡猛之.
上二人共同
訴訟代理人　任進福律師
原　　　告　林貞君即林張簡猛之承受訴訟人
被　　　告　林豐彬
訴訟代理人　紀錦隆律師
　　　　　　孫大昕律師
上列當事人間請求所有權移轉登記事件，本院於民國100 年8 月
22日言詞辯論終結，判決如下：
    主  文
原告之訴駁回。
訴訟費用由原告負擔。
    事實及理由
壹、程序方面：
一、按當事人死亡者，訴訟程序在有繼承人承受其訴訟以前當然
    停止；當事人不聲明承受訴訟時，法院亦得依職權，以裁定
    命其續行訴訟，民事訴訟法第168條、第178條，分別定有明
    文。又按當事人於訴訟進行中死亡者，則其承受訴訟，限於
    同一造之繼承人。屬於對造當事人之繼承人，關於原應承受
    訴訟上地位，應認為無訴訟上對立之關係而不存在，然其實
    體上因繼承而承受之權利義務，依然存在（最高法院63年度
    第4 次民庭庭推總會議決議(三)參照）。查訴外人林張簡猛原
    為本件原告，嗣於民國99年6 月28日訴訟進行中死亡，其繼
    承人計有原告林信宏、林志聰、林貞君及被告等4 人，則依
    上揭說明，應由屬於同一造之繼承人即原告林信宏、林志聰
    及林貞君承受訴訟。則原告林信宏、林志聰於99年8 月3 日
    向本院聲明承受訴訟（見本院卷第118 頁），應無不合。又
    林貞君未依法聲明承受訴訟，業經本院於99年9 月28日裁定
    命其承受訴訟，併予敘明。
二、本件原告林貞君經合法通知，未於言詞辯論期日到場，又核
    無民事訴訟法第386 條各款所列情形，爰依被告之聲請，由
    其一造辯論而為判決。
貳、實體事項：
一、原告主張：被告為林張簡猛之次子，林張簡猛前於89年5 月
    17日向訴外人鄭朱世好購買附表一編號1 所示土地及房屋（
    下稱系爭房地），並將系爭房地贈與被告而登記為被告所有
    。詎被告於其父即訴外人林福財98年5 月28日死亡後，即未
    曾對林張簡猛履行法定扶養義務，就系爭房地已具有民法第
    416 條第1 項第2 款所定之撤銷原因，林張簡猛爰以起訴狀
    繕本之送達對被告為上開款項撤銷贈與之意思表示並提起本
    件訴訟。林張簡猛復於99年6 月28日死亡，林信宏、林志聰
    及林貞君為林張簡猛之法定繼承人，依繼承之法律關係，及
    民法第416 條第1 項第2 款、第419 條第2 項、第179 條之
    規定，請求被告返還系爭房地。並聲明：被告應將系爭房地
    移轉登記予兩造公同共有。
二、被告則以：系爭房地雖係由林張簡猛所有之華南商業銀行股
    份有限公司（下稱華銀）之帳戶及高新銀行股份有限公司（
    下稱高新銀行）苓雅分行（帳號：000000000000）帳戶（下
    稱林張簡猛高新帳戶）內之存款支付價金，惟林張簡猛當時
    已屆68歲高齡，不具工作能力及收入，該帳戶內之存款實為
    林福財及其餘同居共財之家屬（不含林張簡猛）所共有，僅
    借用林張簡猛所有之前揭帳戶以便領款，嗣林福財基於家產
    配置之意，將系爭房地登記予被告所有，附表一編號2 、3
    、5 所示房地則分別登記為林張簡猛、林志聰及訴外人即林
    信宏之妻謝瓊霞所有，系爭房地並非林張簡猛贈與被告。又
    林張簡猛生前與林信宏同居，受其照料，而被告因長期罹患
    糖尿病與高脂血症，致處失業狀態，經濟陷於困頓，惟仍不
    定期購買日常用品予林張簡猛使用，亦常以電話問候林張簡
    猛，並無未盡扶養義務之情事。另林張簡猛生前所有陽信商
    業銀行股份有限公司（下稱陽信商銀，帳號：0000-0000000
    00，下稱系爭甲帳戶）尚有定期存款新臺幣（下同）800,00
    0 元、陽信商銀（帳號：0000-0000000，下稱系爭乙帳戶）
    尚有活期存款301, 110元、遠雄人壽保險事業股份有限公司
    （下稱遠雄公司）應給付之保險金296,239 元及華銀帳戶存
    款餘額1, 207,828元，總計2,615,177 元，亦證林張簡猛並
    無不能維持生活之情況。復林張簡猛主張民法第416 條之撤
    銷贈與權屬一身專屬權利，隨林張簡猛死亡而消滅，而無從
    由原告繼承等語，資為抗辯。並聲明：原告之訴駁回。
三、兩造不爭執之事項：
  (一)林張簡猛於22年8 月21日生，於99年1 月27日起訴，於99年
    6 月28日死亡。
  (二)林張簡猛與林福財育有被告、林貞君、林信宏及林志聰4 名
    子女，被告依法對林張簡猛負有扶養義務。
  (三)林福財於98年5月28日死亡。
  (四)系爭房地原為鄭朱世好所有，於89年5 月26日以買賣為原因
    ，登記為被告所有。
  (五)林張簡猛所有聯邦商業銀行股份有限公司苓雅分行帳戶（下
    稱聯邦苓雅分行帳戶）於89年4 月28日匯款2,000,000 元至
    林張簡猛華銀帳戶。
  (六)林張簡猛所有華銀（帳號：000000000000）帳戶於89年5 月
    3 日提款500,000 元。林張簡猛簽發如附表二所示支票（下
    稱系爭支票）於89年5 月3 日提示兌現。
  (七)林張簡猛高新帳戶於89年5 月16、25日、89年6 月1 日分別
    轉帳支出3,000,000 元、1,700,000 元、1,000,000 元後，
    均於同日將該等款項存入至鄭朱世好高新銀行帳戶，用以支
    付系爭房地之價金。
  (八)附表一編號2 所示房地於70年1 月27日，以買賣為原因，登
    記為林張簡猛所有。
  (九)附表一編號3 所示土地於91年11月28日以分割登記原因，登
    記為林志聰所有。
  (十)附表一編號4之房地，目前由林志聰居住使用。
  (十一)附表一編號5 所示房地，於98年4 月10日以買賣為原因，移
    轉登記為林信宏之妻即謝瓊霞所有。
  (十二)被告於99年6月4日匯款3,000元與林張簡猛。
  (十三)林張簡猛死亡時，其所有系爭甲帳戶尚有定期存款800,000
    元、系爭乙帳戶尚有活期存款301,110 元、遠雄公司應給付
    之保險金296,239 元及華銀帳戶存款餘額1, 207,828元，總
    計2,605,177 元。
四、本件爭點：
  (一)民法第416 條之規定是否屬一身專屬權？
  (二)原告依民法第416 條第1 項第2 款、第419 條第2 項、第17
    9 條規定及繼承之法律關係，請求被告將系爭房地移轉登記
    予兩造公同共有，有無理由？
五、茲就兩造之爭點，析述本院得心證之理由如下：
  (一)民法第416 條第1 項第2 款之規定是否屬一身專屬權？
    1.按受贈人對於贈與人有扶養義務而不履行者，贈與人得撤
      銷其贈與；贈與撤銷後，贈與人得依關於不當得利之規定
      ，請求返還贈與物，民法第416 條第1 項第2 款、第419
      條第2 項分別定有明文。被告主張第416 條第1 項第2 款
      之規定屬一身專屬權，林張簡猛死亡後已消滅，原告不得
      繼承林張簡猛行使權利云云，然為原告所否認，並辯稱：
      林張簡猛係請求撤銷系爭房地之贈與，此部分屬基於身分
      關係之財產權，不具專屬性，原告得繼承等語。
    2.查，依民法第416 條第1 項第2 款、第419 條第2 項規定
      觀之，受贈人與贈與人間具法定扶養義務之身分關係，而
      受贈人因該身分關係取得財產上權利後，嗣贈與人基於法
      定原因撤銷贈與，得依不當得利之規定，請求返還贈與之
      財產，足見上開規定係基於身分關係而取得之財產權，依
      法自屬可繼承之權利，被告主張為林張簡猛之一身專屬權
      云云，並非可採。
  (二)原告依民法第416 條第1 項第2 款、第419 條第2 項、第17
    9 條規定及繼承之法律關係，請求被告將系爭房地移轉登記
    予兩造公同共有，有無理由？
    1.按受贈人對於贈與人有扶養義務而不履行者，贈與人得撤
      銷其贈與。民法第416 條第1 項第2 款，定有明文。又直
      系血親尊親屬，順位之受扶養權利人，無謀生能力之限制
      ，於直系血親尊親屬，不適用之，民法第民法第1116條第
      1 項第1 款、第1117條，亦有明文。而按，按直系血親尊
      親屬，依民法第1117條規定，如能以自己財產維持生活者
      ，自無受扶養之權利。易言之，直系血親尊親屬受扶養之
      權利，仍應受不能維持生活之限制（最高法院96年度台上
      字第2823號、87年度台上字第1696號、86年度台上字第34
      15號民事判決要旨參照）。而所謂「不能維持生活」，係
      指無財產足以維持生活而言，是直系血親尊親屬如能以自
      己財產維持生活者，自無受扶養之權利（最高法院81年度
      台上字第1504號、80年度台上字第2124號、78年度台上字
      第1580號民事判決要旨參照）。此即，直系血親尊親屬受
      扶養之權利，應受「不能維持生活」之限制，所謂「不能
      維持生活」，係指不能以自己之財產維持生活者而言；反
      面言之，如能以自己之財產維持生活者，自無受扶養之權
      利。
    2.經查，林張簡猛死亡時，其所有系爭甲帳戶尚有定期存款
      800,000 元、系爭乙帳戶尚有活期存款301,110 元、遠雄
      公司應給付之保險金296,239 元及華銀帳戶存款餘額1,20
      7,828 元，總計2,605,177 元乙節，為兩造所不爭，顯見
      林張簡猛於生前至少尚有2,605,177 元之財產，足以維持
      生活無疑，況林志宏及林志聰自承林張簡猛自98年6 月9
      日起即與林信宏同住明確（見本院卷第295 頁），亦徵林
      張簡猛於生前非1 人獨居，依上開說明，自難認林張簡猛
      有「不能維持生活」之情況，則林張簡猛依法自無受扶養
      之權利，縱系爭房地係林張簡猛贈與被告，依民法第416
      條第1 項第2 款之規定，亦不得撤銷贈與，被告此部分所
      辯，應屬可採。
六、綜上所述，林張簡猛依法並無受扶養之必要，則原告主張依
    繼承之法律關係，及民法第416 條第1 項第2 款、第419 條
    第2 項、第179 條之規定，請求被告應將系爭房地移轉登記
    予兩造公同共有，為無理由，應予駁回。
七、本件事證已臻明確，系爭房地是否為林張簡猛所有及為其贈
    與被告即無論述必要，併兩造其餘攻擊防禦方法，核不影響
    本件結論，爰不一一論述，附此敘明。
八、據上論結，本件原告之訴為無理由，依民事訴訟法第78條，
    判決如主文。
中    華    民    國   100    年    9     月    5     日
                  民事第五庭  審判長法  官   黃國川
                                    法  官   劉定安
                                    法  官   何佩陵
上為正本係依原本作成。
如不服本判決，應於送達後20日內，向本院提出上訴狀並表明上
訴理由，如於本判決宣示後送達前提起上訴者，應於判決送達後
10日內補提上訴理由書（須附繕本），如委任律師提起上訴者，
應一併繳納上訴審裁判費。
中    華    民    國   100    年    9     月    5     日
                                    書記官   陳喜苓
附表一 ：
┌─┬────────────────┬──────────────┐
│編│ 土 地                          │ 建物                       │
│號│                                │                            │
├─┼────────────────┼──────────────┤
│一│高雄市○○區○○段842-1地號     │高雄市○○區○○段909建號   │
│  │高雄市○○區○○段847地號       │門牌號碼：高雄市○○區○○街│
│  │高雄市○○區○○段848地號       │88號                        │
├─┼────────────────┼──────────────┤
│二│高雄市○○區○○段208地號       │高雄市○○區○○段512建號   │
│  │                                │門牌號碼：高雄市○○區○○路│
│  │                                │52巷2號                     │
│  │                                │                            │
├─┼────────────────┼──────────────┤
│三│高雄市林園區○○○段1246-7地號  │                            │
│  │                                │                            │
├─┼────────────────┼──────────────┤
│四│高雄市○○區○○段1597地號      │高雄市○○區○○段1768建號  │
│  │                                │門牌號碼：高雄市苓雅區自強三│
│  │                                │路79巷26號                  │
├─┼────────────────┼──────────────┤
│五│高雄市○○區○○段798地號       │高雄市○○區○○段625 建號  │
│  │                                │門牌號碼：高雄市○○區○○街│
│  │                                │27巷37號                    │
└─┴────────────────┴──────────────┘
附表二：
┌─┬──┬────┬─────┬────┬────┬────┬─────┐
│編│票據│發票日  │ 票面金額 │到期日  │發票人  │付款人  │票據號碼  │
│號│種類│        │（新台幣）│        │        │        │          │
├─┼──┼────┼─────┼────┼────┼────┼─────┤
│1 │支票│89.4.29 │50萬元    │無      │林張簡猛│        │HD0000000 │
│  │    │        │          │        │        │        │          │
│  │    │        │          │        │        │        │          │
└─┴──┴────┴─────┴────┴────┴────┴─────┘